臺灣高等法院臺中分院刑事判決　　　　100年度上易字第649號
上　訴　人
即　被　告　羅偉民
上列上訴人因詐欺案件，不服臺灣臺中地方法院100年度易字第
157號中華民國100年4月7日第一審判決(起訴案號：臺灣臺中地
方法院檢察署99年度偵緝字第1101號)，提起上訴，本院判決如
下：
    主  文
原判決撤銷。
羅偉民犯詐欺取財未遂罪，處有期徒刑貳月，如易科罰金，以新
臺幣壹仟元折算壹日。
    犯罪事實
一、緣羅偉民因承租房屋而與出租人楊惠慈相識，兩人交情良好
    。民國96年12月間(起訴書誤載為97年4月1日至10日)，羅偉
    民明知其已無資力，且陷於無償付債務能力之狀態，亦未承
    包打石工程，竟基於意圖為自己不法所有之犯意，在臺中市
    ○區○○街38巷1之3號4樓楊惠慈之住處，接續向楊惠慈佯
    稱：其找人前往臺中港打石，每日需要10個工人，工資為新
    臺幣(下同)2萬元，工期為10天，需資金週轉，以後每月還
    5000元云云；楊惠慈雖明知羅偉民當時已積欠半年房租，經
    濟狀況不佳，且經向人探詢後已知悉羅偉民所稱找工人打石
    之說為不實，然仍基於與羅偉民間之良好交情，分10日每日
    交付2萬元，合計交付20萬元予羅偉民，其後羅偉民果未將
    所取得之款項使用於其所稱支付打石工人薪資，因楊惠慈並
    未因羅偉民施用詐術而陷於錯誤，致羅偉民詐欺取財未遂。
二、案經楊惠慈訴由臺灣臺中地方法院檢察署檢察官偵查起訴。
    理    由
一、按被告以外之人於審判外之言詞或書面陳述，除法律有規定
    者外，不得作為證據。又被告以外之人於審判外之陳述，雖
    不符前4條之規定，而經當事人於審判程序同意作為證據，
    法院審酌該言詞陳述或書面陳述作成時之情況，認為適當者
    ，亦得為證據。當事人、代理人或辯護人於法院調查證據時
    ，知有第159條第1項不得為證據之情形，而未於言詞辯論終
    結前聲明異議者，視為有前項之同意，刑事訴訟法第159條
    第1項、第159條之5第1項、第2項分別定有明文。查本案認
    定事實所引用之卷證資料，除原已符同法第159條之1至第
    159條之4規定、及法律另有規定等傳聞法則例外規定，而得
    作為證據外，其餘卷證資料，並無證據證明係公務員違背法
    定程序所取得，而檢察官及上訴人即被告(下稱被告)羅偉民
    於本院審理時，均不爭執其證據能力，且本院審酌上揭陳述
    作成時之情況，並無違法取證之瑕疵，亦認以之作為證據為
    適當，是本件有關被告以外之人於審判外之言詞或書面陳述
    等供述證據，依上揭法條意旨，自均得為證據，合先敘明。
二、訊據被告羅偉民矢口否認有何詐欺犯行，辯稱﹕其僅向告訴
    人借款15萬元，非20萬元，因其已經還給告訴人5萬元，且
    其僅跟告訴人表示要借款週轉處理自己之債務用，並未表示
    要給付打石工人薪資之用，其當時有跟告訴人說沒有標到工
    程。又其開立本票係因之前與告訴人同居時，與告訴人因金
    錢上之問題吵架，告訴人鬧自殺，所以其才開立本票給告訴
    人云云。惟查：
  被告上揭犯罪事實，業據證人即告訴人楊惠慈於偵查中指稱
    ：被告騙稱有找人去台中港打石，1天找10個人，每天跟伊
    領2萬元，連續領10天，沒有簽單據，伊也沒有去監工，被
    告出獄後，伊去台中港向被告收錢，被告承認那場沒有做，
    是騙伊的等語(見他字卷第25頁)，於原審審理中證稱：96年
    12 月間，被告騙伊說1天要出10個工人到臺中港打石，1天
    要2 萬元，連續向伊拿了10天；借錢的時候就講好1個月還
    5000 元，沒有算利息；後來伊有問被告，被告承認他沒有
    去臺中港，他純粹去賭博；從借錢至今，被告只還了1萬元
    而已；被告於97年8月23日出監後，開立如附表所示之10張
    本票給伊等語(見原審卷第38至41頁)，核其上開證述，有被
    告開立之如附表所示之本票影本10張在卷可憑，且被告於99
    年5月17日偵查中亦供稱﹕本票是事後開給告訴人楊惠慈的
    ，其向告訴人拿錢時，是跟告訴人楊惠慈說其要接工作付工
    人的工錢，所以其每天跟她拿2萬元，但是錢實際上其沒有
    付給工人，其把錢拿去填補之前的虧損等語(見偵緝字卷第
    32頁)，亦與上開告訴人楊惠慈之證述大致相符。則依上事
    證，被告曾著手對告訴人楊惠慈施用詐術之事實，即堪以認
    定。
  再者，依證人即告訴人楊惠慈於原審所證稱﹕伊是因為被告
    向伊承租房子，伊才認識被告，伊借錢給被告時，與被告認
    識差不多3年的時間；伊借20萬元給被告時，被告無固定工
    作或收入，被告連房租都付不起；當時被告已經積欠伊半年
    房租，伊知道被告的經濟狀況不好；借錢當時，伊有到處探
    聽，當時人家就說被告喜歡賭博，伊在借這筆錢之前，就已
    經去向別人問過；伊在借錢給被告之前，就已經知道被告有
    賭博的習慣；借錢之前，伊有去問被告是否真的有找工人去
    打石，伊用行動電話問被告的朋友，他們都說被告都是用騙
    的等語(見原審卷第39至42頁)。另被告自97年5月25日至同
    年8月23日因案入監服刑，此有臺灣高等法院被告前案紀錄
    表在卷可稽，而於被告服刑期間，告訴人曾幫忙被告典當其
    房間內之戒指並匯款5000元予被告，且被告出監時亦係由告
    訴人接回，此均為告訴人所坦認(見原審卷第39頁背面至第
    40頁)，則由上開被告與告訴人之間互動情形，可認被告與
    告訴人間當時交情良好。由上可知，被告雖對告訴人著手施
    用詐術，惟告訴人明知被告當時已積欠半年房租，經濟狀況
    不佳，且告訴人曾經向人探詢後已知悉羅偉民所稱找工人打
    石之說為不實，然仍基於與被告間之良好情誼，交付借款予
    被告，可見告訴人並非因被告施用詐術而陷於錯誤致交付財
    物，是被告此部分行為應僅負詐欺未遂罪責。
  另關於告訴人交付款項予被告之時間，告訴人雖曾於偵查中
    陳稱係於97年4月1日至10日止，惟告訴人於原審經閱覽附表
    所示之10張本票後，表示係於96年12月交付款項，並稱係於
    被告入監服刑前約半年的時間交付款項(見原審卷第38頁背
    面、第40頁背面)，查被告係於97年5月25日入監服刑，則可
    認告訴人接續10日交付各2萬元予被告係發生於96年12月間
    。至被告指稱告訴人涉嫌侵占其金錢，且有證人羅權龍證明
    告訴人素行不良等語，然查告訴人固有將被告所有之鑽戒典
    當15000元後，將其中10000元侵占入己，而經臺灣臺中地方
    法院以100年度易字第943號判處罰金6000元、緩刑2年；另
    告訴人與案外人羅權龍曾因借款30萬元糾紛，對案外人羅權
    龍提出詐欺告訴，經臺灣臺中地方法院以98年度易字第2483
    號判決無罪，羅權龍即對告訴人提出誣告告訴，而經臺灣臺
    中地方法院檢察署檢察官以100年度偵字第710、7031、8363
    號為不起訴處分，此有起訴書、不起訴處分書、判決書等在
    卷可查，惟此僅能證明告訴人與被告、案外人羅權龍另有金
    錢上之糾葛，與被告本案是否成立詐欺之犯行無涉，本院認
    無就此部分再加調查之必要，附此敘明。
三、查被告羅偉民雖已著手詐欺，惟因告訴人楊惠慈已知悉係遭
    被告詐欺，僅因個人情誼而仍交付款項，故其並未陷於錯誤
    ，則告訴人既未陷於錯誤，被告之詐欺取財犯行自未能得逞
    ，應屬未遂，故核被告所為，係犯刑法第339條第3項、第1
    項之詐欺取財未遂罪。被告為未遂犯，爰依刑法第25條第2
    項之規定減輕其刑。
四、原審經審理結果，以被告羅偉民犯罪事證明確，予以論罪科
    刑，雖非無見，惟原審未及審酌被告於原審判決後，已再匯
    款5000元予告訴人，並於本院100年7月14日審理時，再當場
    給付告訴人5000元，告訴人並表明因時機不好，請給被告機
    會等語(見本院該日審判筆錄第3至4頁)，原審未及審酌此點
    ，容有未洽。被告上訴意旨就其認為不構成詐欺取財罪部分
    ，雖非有理由，然原審判決既有上開可議之處，即屬無可維
    持，自應由本院就原判決予以撤銷改判。爰審酌被告之所為
    ，侵害告訴人之財產法益，被告犯罪後未現悔意，且除於99
    年7月26日、99年8月30日各匯還告訴人5000元，於本院償還
    10000元外，尚積欠告訴人18萬元等一切情狀，量處如主文
    第2項所示之刑，並諭知易科罰金之折算標準。
據上論斷，應依刑事訴訟法第369條第1項前段、第364條、第
299條第1項前段，刑法第339條第3項、第1項、第25條第2項、第
41條第1項前段，刑法施行法第1條之1第1項、第2項前段，判決
如主文。
本案經檢察官卓春蓮到庭執行職務。
中    華    民    國   100    年    8     月    4     日
            刑事第五庭  審判長法  官  趙  春  碧
                              法  官  卓  進  仕
                              法  官  林  宜  民
以上正本證明與原本無異。
不得上訴。
                              書記官  吳  雅  菁
中    華    民    國   100    年    8     月    4     日
【附錄本案論罪科刑法條】
刑法第339條(普通詐欺罪)
意圖為自己或第三人不法之所有，以詐術使人將本人或第三人之
物交付者，處5年以下有期徒刑、拘役或科或併科1千元以下罰金
。
以前項方法得財產上不法之利益或使第三人得之者，亦同。
前二項之未遂犯罰之。
【附表】
┌───────┬────────┬──────────┐
│票        號  │    發票日      │       到期日       │
├───────┼────────┼──────────┤
│585001        │  97年8月15日   │    97年9月15日     │
├───────┼────────┼──────────┤
│585002        │  97年9月15日   │    97年10月15日    │
├───────┼────────┼──────────┤
│585003        │  97年10月15日  │    97年11月15日    │
├───────┼────────┼──────────┤
│585004        │  97年11月15日  │    97年12月15日    │
├───────┼────────┼──────────┤
│585009        │  97年3月15日   │98年4月15日(起訴書  │
│              │                │誤載為97年4月15日)  │
├───────┼────────┼──────────┤
│585010        │  97年4月15日   │98年5月15日(起訴書  │
│              │                │誤載為97年5月15日)  │
├───────┼────────┼──────────┤
│585005        │  97年12月15日  │    98年1月15日     │
├───────┼────────┼──────────┤
│585011        │  97年5月15日   │98年6月15日(起訴書  │
│              │                │誤載為97年6月15日)  │
├───────┼────────┼──────────┤
│585007        │  97年1月15日   │98年2月15日(起訴書  │
│              │                │誤載為97年2月15日)  │
├───────┼────────┼──────────┤
│585008        │  97年2月15日   │98年3月15日(起訴書  │
│              │                │誤載為97年3月15日)  │
└───────┴────────┴──────────┘